【裁判字號】    97,易,1000
【裁判日期】    980331
【裁判案由】    傷害
【裁判全文】
臺灣雲林地方法院刑事判決              97年度易字第1000號
公  訴  人  臺灣雲林地方法院檢察署檢察官
被      告  甲○○
            乙○○
上列被告等因傷害案件，經檢察官提起公訴（97年度調偵字第
400 號），本院判決如下：
    主  文
甲○○共同犯傷害罪，處拘役伍拾玖日，如易科罰金，以新臺幣
壹仟元折算壹日。
乙○○共同犯傷害罪，處拘役伍拾日，如易科罰金，以新臺幣壹
仟元折算壹日。
    犯罪事實
一、甲○○、乙○○為夫妻，與丙○○因土地界址糾紛常起衝突
    ，恰雲林縣北港地政事務所人員蔡蕙如，於民國97年8 月19
    日上午9 時許，前往雲林縣口湖鄉○○村○○路47號門前測
    量土地，丙○○亦出門瞭解狀況，詎在場之乙○○見丙○○
    前來又生口角，雙方相互拉扯，原在屋內之甲○○見狀衝出
    屋外，竟與乙○○共同基於傷害犯意聯絡，由乙○○徒手、
    甲○○持塑膠椅之方式，共同毆打丙○○，致丙○○因而倒
    地，並受有頭部外傷併腦震盪、胸部挫傷、腹部挫傷、上顎
    右側門齒外傷性動搖、上顎右犬齒及第一臼齒震盪之傷害。
二、案經丙○○訴由雲林縣警察局北港分局報告臺灣雲林地方法
    院檢察署檢察官偵查起訴。
    理  由
壹、程序（即證據能力）部分：
一、證人李王素敏、李寶源於警詢中之陳述，有證據能力：
    按被告以外之人於審判外之陳述，雖不符前4 條之規定，而
    經當事人於審判程序同意作為證據，法院審酌該言詞陳述或
    書面陳述作成時之情況，認為適當者，亦得為證據，刑事訴
    訟法第159 條之5 第1 項定有明文。本件於進行準備程序時
    ，被告甲○○、乙○○對於李王素敏、李寶源之警詢筆錄，
    均表示同意作為證據使用（本院卷第17頁反面），本院審酌
    上開筆錄製作過程並無不法情事，且於製作完成均交其等親
    閱內容，經確認無訛後簽名，足認上開筆錄確係本於證人之
    陳述內容所製作，證據取得過程並無瑕疵，與本案待證事實
    間具有關聯性，以之為本案證據尚無不當，得作為證據使用
    。
二、證人丙○○、林敏男於警詢中之陳述，無證據能力：
    查證人丙○○、林敏男於警詢中之時，對被告甲○○、乙○○涉犯傷害犯行部分之陳述，既屬對見聞情境所為之相關描
    述，非立於其等原有之被告立場，自為被告以外之人於審判
    外之陳述，此外，公訴人復未舉證釋明其等於警詢所言，有
    何刑事訴訟法第159 條之2 及第159 條之3 例外得援為證據
    之情形，被告甲○○、乙○○對此部分證言之證據能力既不
    用意作為證據使用，本院自不得援引作為認定被告甲○○、
    乙○○本案傷害犯行之依據。
三、證人李王素敏、李寶源、丙○○、林敏男於偵查中具結之證
    言，有證據能力：
    次按被告以外之人於偵查中向檢察官所為之陳述，除顯有不
    可信之情況者外，得為證據，刑事訴訟法第159 條之1 第2
    項定有明文。本件證人李王素敏、李寶源、丙○○、林敏男
    在檢察官偵查中具結後所為之陳述，因檢察官原則上均能遵
    守法律規定，不致違法取供，且其於偵查中向檢察官所為之
    陳述，均經具結，又無顯不可信之情況，揆諸前開規定，證
    人李王素敏、李寶源、丙○○、林敏男上開於偵查中向檢察
    官所為業已具結之陳述，自均得作為證據使用。
四、末按醫師執行醫療業務時，不論患者是因病尋求診療，或因
    特殊目的而就醫，醫師於診療過程中，應依醫師法之規定，
    製作病歷，此一病歷之製作，均屬醫師於醫療業務過程中所
    須製作之紀錄文書，而且每一醫療行為均屬可分，因其接續
    之看診行為而構成醫療業務行為，其中縱有因訴訟目的，例
    如被毆傷而尋求醫師之治療，對醫師而言，仍屬其醫療業務
    行為之一部分，仍應依法製作病歷，則該病歷仍屬業務上所
    製作之紀錄文書，與通常之醫療行為所製作之病歷無殊，自
    屬刑事訴訟法第159 條之4 第2 款所稱從事業務之人於業務
    上所須製作之紀錄文書，而診斷證明書係依病歷所轉錄之證
    明文書，自仍屬本條項之證明文書（最高法院97年度臺上字
    第666 號裁判要旨參照）。查卷附之中國醫藥大學北港附設
    醫院97年10月1 日出具之診字第0971000013號、第00000000
    00號診斷證明書及98年1 月23日院醫事字第98010029號函暨
    檢附相關病歷資料等文書（警卷第16、17頁、本院卷第20至
    33頁），均為負責診斷傷勢、照顧之醫護人員，依其所見所
    為之紀錄文書，核其本質，雖係被告以外之人於審判外之書
    面陳述，惟因係從事業務之醫師、護士於醫療業務上所製作
    之紀錄文書，且無顯不可信之情況，依刑事訴訟法第159 條
    之4 第2 款之規定，得為證據。
貳、實體部分：
一、訊據被告甲○○、乙○○固不否認於上開時、地，有與告訴
    人丙○○發生衝突，被告乙○○有與告訴人拉扯，被告甲○○亦有拉開告訴人丙○○等情，惟均矢口否認有何共同傷害
    告訴人之犯行，辯稱：當天告訴人與被告乙○○發生爭執、
    拉扯，被告甲○○怕被告乙○○受傷，才推開告訴人，告訴
    人年紀較大倒退不穩就倒下，被告甲○○只是要拉開告訴人
    保護被告乙○○而已。被告2 人均未拿塑膠椅毆打告訴人，
    告訴人所受之傷害可能是自己摔倒所受之傷害，或是告訴人
    之前腦中風之舊傷，與被告2 人無關云云。
二、經查：
    (一)告訴人於前開時、地確有遭人毆傷：
      1.告訴人於事發後即當日上午9 時30分許，立即至中國醫
        藥大學北港附設醫院急診，診斷結果，確受有事實欄所
        示之傷害，有該院97年10月1 日出具之診斷書2 紙附卷
        可憑（警卷第16、17頁），並經本院向該院函詢其上所
        載之傷害，是否係因當日外力所造成或是因為原先之病
        史所造成，該院回覆稱：病人頭部外傷、胸部挫傷及腹
        部挫傷皆為新傷等語，有該院98年1 月23日院醫字第98
        010029號函暨檢附病歷1 份在卷可參（本院卷第20至33
        頁）。告訴人就診時間緊接指訴犯罪事實之時間之後；
        且上述診斷書記載之受傷情形與告訴人所指受毆擊之頭
        部、胸部位置吻合，應非虛偽。是告訴人於前述時、地
        確遭人毆傷之事實，應可認定。
      2.被告乙○○雖辯稱其僅有與告訴人發生拉扯，並未毆打
        告訴人，被告甲○○則辯稱其怕被告乙○○受傷，才推
        開告訴人，亦未毆打告訴人，告訴人所受之傷害應係自
        己站不穩跌倒造成云云。惟查一般人遭拉扯推動重心不
        穩而跌倒，並因之造成胸部、腹部受傷，可見係身體向
        前跌倒，則其所受之傷害應為擦傷且膝蓋、手腕亦無可
        避免受有擦傷，惟觀諸告訴人所受之傷害，為急診時左
        頰有2 公分裂傷、上唇有破皮，胸部挫傷、腹部挫傷等
        傷害，有前開告訴人病歷及診斷證明書可按（本院卷第
        22頁反面、警卷第16頁），告訴人之膝蓋、手腕並無任
        何擦傷，顯見告訴人所受之傷害並非因重心不穩向前跌
        倒所致。又衡諸常情及經驗法則，一般人於與他人發生
        拉扯之際，如果主觀上並無傷人之故意，僅係單純拉扯
        ，理應會特別注意自己出手之輕重以避免使他人受到傷
        害，豈會僅因被告乙○○或被告甲○○之拉扯，即造成
        告訴人受有前開病情不輕之傷害？因此，被告2 人前開
        所辯，均不足採信。
    (二)依一般經驗法則，證人就同一事實反覆接受不同司法人員
      之訊問，在各次訊問時，是否均能作精確之陳述，與其個
      人所具備記憶及描述事物之能力有關，甚至與訊問者之訊
      問方式、態度及證人應訊當時之情緒亦有關聯。然證人係
      在訴訟上陳述自己觀察事實之人，即以其自己所體驗之事
      實提供為認定事實之供述證據，具有證據能力，惟供述證
      據，於發現真實上，固屬極優越之證據資料，然人之觀察
      力、記憶力、表現力，本各有其極限，其陳述有部分前後
      不符，或相互間有所歧異時，究竟何者為可採，法院仍得
      本其自由心證予以斟酌，非謂一有不符或矛盾，即應認其
      全部均為不可採信；尤其關於行為動機、手段及結果等細
      節方面，證人之證言，每每因留意重點之不同，或對部分
      真實記憶欠明確，以致前後未盡相符，或有誇大、渲染之
      可能；然其基本事實之陳述，若果與真實性無礙時，則仍
      非不得予以採信（最高法院74年臺上字第1599號判例意旨
      、92年度臺上字第5022號、第5566號判決意旨參照）。
    (三)本件案發當時，被告乙○○係先與告訴人發生口角、拉扯
      後，被告甲○○見狀始自屋內衝出，加入其中：
      1.告訴人丙○○雖於本院審理時結證：「被告甲○○從頭
        到尾都在那裡，是與被告乙○○一起過來打我的，『我
        還沒發言就打我了』，我都沒有打被告乙○○就被打倒
        了」云云（本院卷第44頁）。證人即雲林縣北港地政事
        務所人員蔡蕙如則證稱：「一開始去的時候，被告乙○○和告訴人就有在爭吵，剛開始是告訴人與被告乙○○
        互相推來推去，後來打起來，被告甲○○好像從屋子或
        哪裡出來，一開始沒有看到他」等語（本院卷第46、47
        頁）。
      2.經查，本件告訴人與被告2 人雖因土地界址認定不同，
        素有糾紛，雙方一再聲請鑑定界址，致發生本件衝突，
        惟衡之常理，若被告2 人與告訴人間於當下並無任何口
        角，被告2 人應不致在告訴人一到現場時隨即毆打告訴
        人。況告訴人為使被告2 人受刑事訴追，並減低自己之
        可責性，自難免就有利於被告2 人之部分為保守性之陳
        述，此乃人性之當然。因此，告訴人前開陳述，是否無
        任何誇大、渲染之情形，已非無疑。反之，證人蔡蕙如
        與被告2 人及告訴人均無親誼關係，為當場目擊本件衝
        突發生經過之人，其立場較為中立，其所證述之情形，
        亦與常理較為相符，較可採信。因此，被告2 人辯稱，
        被告乙○○係先與告訴人發生口角、拉扯後，被告甲○○見狀方自屋內衝出，參與其中等語，應可採信。
    (四)本件被告乙○○與告訴人發生拉扯後，被告乙○○徒手毆
      打告訴人，被告甲○○則持塑膠椅毆打告訴人：
      1.證人蔡蕙如於本院審理時證稱：「一開始去的時候，被
        告乙○○和告訴人就有在爭吵，剛開始是告訴人與被告
        乙○○互相推來推去，後來打起來，被告甲○○好像從
        屋子或哪裡出來，一開始沒有看到他。我有看見被告甲○○和乙○○都有打告訴人，『被告甲○○好像拿椅子
        的東西打告訴人，我沒有看見被告乙○○拿東西』。當
        時除了告訴人及被告2 人外還有1 位先生在場，是那位
        先生去報警的。告訴人與被告2 人打完後警察才到，報
        警的人應該有扶告訴人。『我確定有看見被告甲○○拿
        椅子』」等語（本院卷第46至48頁）。
      2.證人林敏男於偵訊中結證：「一開始並未看到甲○○夫
        妻與丙○○發生爭執，後來出來看到丙○○倒在地上，
        頭都是血，我抱住丙○○，乙○○那時站在我的左邊手
        拿一塑膠椅口喊要給他死，甲○○在我右邊仍要打丙○○，被我勸阻」等語（偵卷第13頁）。證人林敏男所證
        情形，就告訴人之前如何被毆打倒地之過程，並未見聞
        。
      3.告訴人雖先於警詢時陳稱：「我到達現場後，現場李寶
        源及乙○○兩人很兇就無緣無故，向我說要打死我，在
        現場甲○○就用拳頭毆打我頭部後我摔倒（被毆打幾拳
        不清楚），然後『乙○○接著用椅子打我胸部』（被打
        幾下不清楚），我就昏倒在地上約10幾分鐘後我就跑到
        派出所報案。甲○○毆打我頭部及乙○○拿椅子打我胸
        部。當我倒地後意識模糊，我只感覺乙○○拿椅子打我
        ，但用何種椅子打我，我就不清楚。我並未還手」等語
        （警卷第8 頁）。嗣於偵訊時改證稱：「我們建地在一
        起，經測量他說不準，而生有爭執，北港地政土地測量
        人員到達後，我剛好也到要去看時就被打倒地上，李寶
        源夫妻說『打給你死』，甲○○夫婦就來打我。甲○○
        以手打我左眼、上嘴唇及額頭。『我不知何人拿塑膠椅
        打我』，也不知道何人打我胸口、腹部」等語（偵卷第
        12、13頁）。復於本院審理時證稱：「被告甲○○從頭
        到尾都在現場，我一到現場，李寶源、李王素敏就喊說
        打死，我一跨過地政人員架設的三角架，被告2 人就同
        時打我了。應該是被告乙○○用椅子打我的胸部與頭部
        ，我不知道被告甲○○有沒有拿東西打我。我被打昏之
        後醒來看到是林敏男扶著我。在偵查中檢察官問我，我
        說我不知道誰拿塑膠椅打我，之後我回想起來是女的拿
        椅子打我，男的是徒手打我」等語（本院卷第44至46頁
        ）。
      4.綜上證人蔡蕙如、林敏男及告訴人之證言相互勾勒以觀
        ，足認手持塑膠椅毆打告訴人之人，應為被告甲○○：
        (1)證人林敏男雖證稱被告乙○○拿塑膠椅口喊要給他死
          等語，惟其亦自陳看到時告訴人已被打倒在地，頭部
          都是血等語，足見其就告訴人如何被打倒在地之經過
          ，並未見聞。而依告訴人歷次陳述，其係遭人持椅子
          毆打倒地，自無法僅憑證人林敏男之證詞，即認持椅
          子毆打告訴人之人為被告乙○○。
        (2)告訴人先於警詢時陳稱：被告乙○○持椅子毆打；嗣
          於偵訊時則改稱：不知何人拿椅子毆打等語，固就何
          人持椅子毆打之陳述，前後不一，惟對出手毆打之人
          為被告甲○○、乙○○，並有人持椅子毆打乙節，於
          歷次偵審程序中則指訴不移，並與證人蔡蕙如之證述
          大致相符（詳後所述）。足認其就上開基本事實之陳
          述，與真實性無礙，揆諸上開說明，自非不得採信。
          觀諸告訴人所受之傷害非輕，並因之受傷倒地、昏迷
          ，可見被告甲○○、乙○○下手非輕，告訴人於當時
          自衛尚有所不及，自難苛求其就何人持塑膠椅毆打乙
          情，能為詳實之記憶。又案發當時被告乙○○既已與
          告訴人發生拉扯，是否仍有餘裕離開告訴人身邊拿塑
          膠椅，已屬有疑。而觀之被告甲○○當時係自屋內衝
          出，衡情應較被告乙○○有時間拿塑膠椅，進而持以
          毆打告訴人。
        (3)再參以證人蔡惠如於本院審理時明確證稱，一開始係
          被告乙○○與告訴人爭吵，互相推擠，後來被告甲○○方出現，被告甲○○有拿類似椅子之物毆打告訴人
          ，被告乙○○則是徒手毆打告訴人等語。查證人蔡蕙
          如與被告2 人之間原無任何怨隙，與告訴人亦非舊識
          ，無任何親誼，且所言非全屬有利告訴人之陳述，故
          伊應無偏頗告訴人之必要，且其證詞復受刑事具結刑
          責之擔保，衡情斷無甘冒刑事偽證重罪處罰之危險，
          設詞構陷被告之可能及必要，故證人蔡蕙如上開證述
          內容，應堪採信。
        (4)因此足認手持塑膠椅毆打告訴人之人，應為被告甲○○，且就上開事實觀之，被告2 人於事先雖未有犯意
          聯絡，但於事中顯已形成犯意之聯絡，且就彼此之行
          為互為補充而共同完成犯罪。
      5.至於證人李寶源、李王素敏雖於警詢及偵訊中分別證稱
        ，並未看見被告2 人毆打告訴人成傷，亦未看見告訴人
        倒在地上云云（警卷第12至14頁、偵卷第13頁）。惟依
        告訴人所陳，證人李寶源、李王素敏亦涉入本件衝突中
        ，且告訴人確實於案發時遭人毆傷，業經認定如前，證
        人李寶源、李王素敏上開證詞，顯為迴護被告2 人所為
        ，自無法採為有利於被告2 人之認定。
    (六)從而，被告2 人前開所辯，均係卸責之詞，皆不足採信，
      本件事證明確，被告2人犯行明確，均應依法論科。
三、核被告甲○○、乙○○所為，均係犯刑法第277 條第1 項之
    傷害罪。被告2 人就上開傷害犯行有犯意聯絡及行為分擔，
    為共同正犯。爰審酌被告甲○○、乙○○除分別於67年間犯
    竊盜罪、於77年間犯賭博罪外，均無其他前科紀錄，素行尚
    可，案發當時被告甲○○、乙○○分別為59歲及58歲之人，
    被告2 人與告訴人土地相鄰，本應和睦相處，卻因界址糾紛
    一時情緒失控致觸法網，告訴人因與被告乙○○發生爭吵而
    引起本件糾紛，情理上非無可議之處，而被告甲○○因護妻
    心切而出手持塑膠椅毆打告訴人，心態上固可理解，惟究為
    法所不許，不僅未能解決糾紛，更使彼此間之仇怨加劇，難
    以化解，被告2 人犯後又矢口否認犯行，態度不佳，兼衡本
    案發生之起因、被告2 人犯罪之手段、告訴人所受之傷勢，
    及被告2 人於犯罪後尚未與告訴人成立和解等一切情狀，分
    別量處如主文所示之刑，並均諭知易科罰金之折算標準，以
    示懲儆。
據上論斷，應依刑事訴訟法第299 條第1 項前段，刑法第28條、
第277 條第1 項、第41條第1 項前段，刑法施行法第1 條之1 第
1 項、第2項前段，判決如主文。
本案經檢察官林豐正到庭執行職務。
中    華    民    國    98    年    3     月    31    日
                  刑事第一庭  審判長法  官  陳宏卿
                                    法  官  藍家偉
                                    法  官  陳美利
以上正本證明與原本無異。
如不服本判決應於收受判決後10日內向本院提出上訴書狀（須附
繕本），並應敘述具體理由；其未敘述上訴理由者，應於上訴期
間屆滿後20日內向本院補提理由書（均須按他造當事人之人數附
繕本）。「切勿逕送上級法院」
                                     書記官  王秀如
中    華    民    國    98    年    3     月    31    日
附錄本案論罪科刑法條：
刑法第277 條第1 項
傷害人之身體或健康者，處 3 年以下有期徒刑、拘役或 1 千元
以下罰金。


司法院資訊處製作；財團法人民間司法改革基金會備份。
